【裁判字號】    95,台上,956
【裁判日期】    950224
【裁判案由】    違反毒品危害防制條例
【裁判全文】
最高法院刑事判決              九十五年度台上字第九五六號
    上  訴  人  乙○○
                丙○○
                        號在.
                甲○○
                        5號
上列上訴人等因違反毒品危害防制條例案件，乙○○、甲○○不
服台灣高等法院台南分院中華民國九十四年十二月十五日第二審
更審判決（九十三年度上重更(十)字第五二八號，起訴案號：台灣
台南地方法院檢察署八十五年度偵字第九０六四號），提起上訴
；丙○○部分經原審依職權送本院審判，視為已提起上訴，本院
判決如下：
    主  文
原判決撤銷，發回台灣高等法院台南分院。
    理  由
本件原判決認定上訴人乙○○因犯罪經判決確定，為逃避執行，
於民國八十五年七月六日，前往中國大陸地區逃匿。嗣因其有施
用毒品習慣，且經濟拮据，遂透過在大陸地區經商之上訴人丙○
○介紹認識當地毒販，乃起意自大陸地區，購買毒品海洛因輸入
台灣地區販賣牟利。上訴人甲○○係彰化縣寶成工業股份有限公
司（下稱寶成公司）技術員，並任該公司在大陸投資裕元鞋業公
司（下稱裕元公司）總務主任。乙○○、丙○○、甲○○三人，
於八十五年七月上旬，在大陸地區不詳處所，共同基於意圖營利
，自大陸地區購買管制進口物品毒品海洛因至台灣地區販賣之犯
意聯絡，及共同基於將所購買該毒品海洛因，自大陸地區私運至
台灣地區及運輸毒品之概括犯意，由甲○○出資十五萬元港幣，
丙○○則挪用林啟南託其在大陸地區購買農產品十八萬五千元人
民幣，丙○○於取得上開甲○○出資十五萬元港幣，及林啟南託
其購買農產品十八萬五千元人民幣後，推由乙○○於八十五年七
月六日，至八十五年七月十七日間，在大陸地區，以三十萬元港
幣，向大陸地區綽號「老莫」、香港地區綽號「雄哥或阿雄、張
俊雄」等不詳成年男子，共購得海洛因磚三塊。甲○○趁寶成公
司第九廠經理董福一（經原審判處罪刑確定）於八十五年七月四
日至八十五年七月十日，前往大陸地區出差之際，與其商議，欲
將海洛因夾藏在裕元公司，自大陸裝運鞋材，至台灣寶成公司貨
櫃內，私運至寶成公司第九廠，由董福一接應，交由甲○○處理
，代價為新台幣（下同）十萬元。董福一雖明知該物品係毒品海
洛因，但礙於情面，仍基於幫助乙○○、丙○○、甲○○等三人
運送毒品意思，應允俟毒品海洛因運到時，告知甲○○取貨。第
一次由不詳姓名者，於八十五年七月十七日，將上開購得海洛因
磚中二塊（其中一塊敲割成十三小塊大小不等，共淨重一六一．
五三公克、包裝重一五．四四公克，另海洛因一塊淨重三四四．
五二公克、包裝重二二．二七公克），夾藏在裕元公司，自大陸
地區裝運鞋材至台灣寶成公司貨櫃內，裝載該貨櫃船隻，於八十
五年七月十八日出發，於八十五年七月二十三日入境，私運至寶
成公司第九廠，並由董福一於當日，透過不知情許素香告知甲○
○上情，由甲○○取得上開輸入海洛因後，再由甲○○於八十五
年七月二十五日交乙○○，乙○○得手後私取其中一小塊（重約
二公克）在身上，餘海洛因一塊及十二小塊，則藏於高雄市○○
街十二巷二十八號乙○○租處，以便俟機出售。嗣於八十五年八
月五日，由台灣台南地方法院檢察署檢察官，指揮法務部調查局
台南縣調查站（下稱台南縣調查站）調查員至高雄市○○○路三
四號「蕾迪賓館」前，查獲丙○○、乙○○，並在乙○○身上，
扣得尚未出售該海洛因一小塊。又依丙○○、乙○○供述，至前
開高雄市○○街十二巷二八號乙○○住處，取出尚未出售該海洛
因一塊及十二小塊。另一塊海洛因（淨重三五一．三一公克、包
裝重九．八五公克），則於八十五年七月二十三日，由甲○○以
相同方式，由「老莫」託人，將毒品海洛因夾藏在裕元公司，自
大陸地區裝運鞋材至台灣寶成公司貨櫃內，由香港轉運，於八十
五年八月二日，運抵高雄關貨櫃碼頭，台南縣調查站調查員，依
丙○○、董福一供詞，於八十五年八月六日，前往高雄關貨櫃碼
頭在寶成公司所有貨櫃內，查扣該海洛因一塊等情。因而將第一
審關於此部分之科刑判決撤銷，改判依想像競合犯及牽連犯關係
從一重論處上訴人等三人共同販賣毒品罪刑，固非無見。
惟查：(一)按審判期日之訴訟程序專以審判筆錄為證。又第二審審
判長依刑事訴訟法第九十四條訊問被告後，應命上訴人陳述上訴
之要旨，同法第四十七條、第三百六十五條分別著有明文。本件
經第一審判決後，上訴人等三人表示不服，具狀提起第二審上訴
，原審法院於公開審判時，依據審判筆錄之記載，審判長並未命
上訴人等三人陳述上訴要旨，致無從明其上訴之範圍，揆諸首開
說明，其所踐行之程序顯不合法，其基此所為之判決，自屬違背
法令。(二)按法院採為判決基礎之證據，依法應於辯論終結前踐行
調查程序，並予被告以辯解之機會，否則未經踐行調查程序，遽
採為論罪之證據，自屬違法。原判決採取申金實業公司之現金日
記帳、支出傳票影本（見原判決第八頁第十五行、第十六行）、
電話監聽譯文（原判決第十頁第三行）、證人徐健桐之證言（見
原判決第十八頁第十八行）等證據資料，為論處上訴人等之犯罪
證據。但依據原審審判筆錄之記載，前揭證據資料並未於審判期
日踐行調查之程序，予上訴人等三人以辯解之機會，遽採為論斷
之依據，自屬於法有違。(三)依原判決認定之事實，第三塊海洛因
於八十五年七月二十三日，由甲○○以相同方式，由「老莫」託
人，將毒品海洛因夾藏在裕元公司，自大陸地區裝運鞋材至台灣
寶成公司貨櫃內，由香港轉運，於八十五年八月二日，運抵高雄
關貨櫃碼頭等情。但依據卷內所附財政部高雄關稅局八十八年十
月十四日高普動字第八八一０三九六五號函載，本件貨櫃貨物係
寶成公司所有，自香港裝「SEA PROMINENC 」輪載運來台，進口
日期為八十五年八月五日等情（見原審更(三)卷第二四六頁）。如
果無訛，第三塊海洛因係於八十五年八月五日運抵高雄關貨櫃碼
頭。原判決認定於八十五年八月二日運抵，自有判決理由矛盾之
違誤。(四)原判決認定第一次由「不詳姓名者」於八十五年七月十
七日，將乙○○購得之毒品海洛因磚中之二塊，夾藏在裕元公司
自大陸地區裝運鞋材至台灣寶成公司貨櫃內，走私來台；另一塊
毒品海洛因則由甲○○以相同方式，由「老莫」託人，將毒品海
洛因夾藏在裕元公司自大陸地區裝運鞋材至台灣寶成公司貨櫃內
，走私來台等情。惟原判決理由欄引用甲○○於原審所供：「（
你要聶艷君去放在貨櫃裡？）不是，是一位『老莫』打電話給我
說是受丙○○之託，『老莫』才拿給聶艷君；是『老莫』跟我說
他會拿給聶艷君；（為何直到本庭才表示是『老莫』要拿給聶艷
君？）聶艷君只是公司員工，又已離職了才未供述，當時我接到
電話『老莫』說，丙○○拿給他，他會拿給聶艷君並會寫我名字
在上面，而當時丙○○他是我貿易公司經理，我與他熟悉」（見
原審更(一)卷(一)第七十四、一九一頁）；證人董福一於原審證稱：
後來我太太有打電話給他大陸公司的經理，他說是甲○○助理聶
豔君，放進貨櫃的等語（見原審更(一)卷(一)第八十四頁）；證人董
福一妻子余淑芬於原審證稱：我問他（指甲○○大陸公司經理彭
南飛），他說是助理聶豔君放的，聶艷君確實係甲○○的助理等
語（見原審更(一)卷(一)第八十四頁，原審更(八)卷(三)第十頁），據以
論斷上訴人等共同運輸毒品海洛因之依據，已與原判決認定之事
實不相適合，而有理由矛盾之違誤。且就認定本件走私之毒品海
洛因第一次係由不詳姓名者，第二次係由「老莫」託人，將毒品
海洛因藏放在貨櫃內之事實，亦未於理由內敘明其所憑之證據及
其認定之理由，亦有判決不備理由之違法。(五)原判決於理由說明
依卷附之申金公司現金日記帳所載，甲○○總共交付丙○○港幣
十五萬一千一百九十元五角，有該帳冊及支出傳票可參等情。惟
依該帳冊及支出傳票之記載（見第一審卷第六十七至一四三頁）
，其記帳之錢幣單位似為「人民幣」。原判決究竟如何據以判斷
甲○○出資港幣十五萬元之依據，並未敘明其認定之理由，亦有
理由不備之違法。以上或為乙○○、甲○○上訴意旨執以指摘，
或為本院依職權應調查之事項，應認原判決仍有發回更審之原因
。
據上論結，應依刑事訴訟法第三百九十七條、第四百零一條，判
決如主文。
中    華    民    國  九十五  年    二    月  二十四  日
                      最高法院刑事第十庭
                          審判長法官  洪  清  江
                                法官  石  木  欽
                                法官  李  伯  道
                                法官  林  勤  純
                                法官  陳  晴  教
      本件正本證明與原本無異
                                      書  記  官
中    華    民    國  九十五  年    三    月    六    日
                                                      Ｔ


司法院資訊處製作；財團法人民間司法改革基金會備份。
